臺灣高等法院高雄分院民事判決　　　　　　93年度上字第90號
上　訴　人　唐榮鐵工廠股份有限公司
法定代理人　乙○○
訴訟代理人　吳小燕律師
複　代理人　謝采倩律師
　　　　　　陳麗珍律師
被　上訴人　亞洲合板股份有限公司
法定代理人　甲○○
訴訟代理人　莊進祥律師
上列當事人間請求補償金事件，上訴人對於中華民國93年3 月31
日臺灣高雄地方法院91年度訴字第1987號第一審判決提起上訴及
擴張之訴，本院於94年2月17日言詞辯論終結，判決如下：
    主  文
上訴及擴張之訴均駁回。
第二審之訴訟費用均由上訴人負擔。
擴張之訴之假執行聲請駁回。
　　　事實及理由
一、上訴人於原審聲明請求被上訴人給付上訴人新台幣（下同）
    6,013,220 元本息，於本院擴張聲明161,822 元本息，合計
    為6,175,042 元及其本息，擴張應受判決事項之聲明，為法
    所許，合先明。
二、上訴人起訴主張：伊所有坐落高雄市○○區○○段一小段第
    223、225 、228 號三筆土地（下稱系爭三筆土地），於民
    國81年7 月1 日起遭被上訴人無權占有，幾經交涉，並經鑑
    界釐清後，被上訴人方於90年9 月30日及91年6 月24日二次
    將其無權占有之上開土地交還上訴人。上訴人遭被上訴人無
    權占有系爭三筆土地之總面積為3059平方公尺，即（一）第
    22 3號土地部分，被上訴人無權占用其中216 平方公尺，（
    二）第225 號土地部分（面積2,624 平方公尺），被上訴人
    無權占用該土地面積全部。（三）第228 號土地部分（面積
    219 平方公尺），被上訴人無權占用該土地面積全部，被上
    訴人占有系爭三筆土地顯無合法占有權源，故意不法侵害上
    訴人之權利，且因而獲有相當於租金之不當利益，致上訴人
    受有損害，被上訴人即應負損害賠償責任或返還其所受利益
    ，請求被上訴人給付自85年10月起至90年9 月止，按當年度
    土地申報地價總價百分之五計算之相當於租金之損害金，為
    此，爰依據不當得利侵權行為之法律關係，求為：（一）被
    上訴人應給付上訴人6,013,220 元及自起訴狀繕本送達翌日
    起至清償日止按年息百分之五計算之利息之判決，於本院擴
    張請求主張被上訴人占用之面積經再測量結果為3,132 平方
    公尺，則依前述計算方式，被上訴人應給付之損害金為6.17
    5,042 元等語。聲明：
  (一)原判決關於駁回上訴人後開第(二)項之訴部分廢棄。
  (二)被上訴人應再給付上訴人4.,541,723元及自91年7 月9 日起
    至清償日止，按年息百分之五計算之利息。
  (三)被上訴人應再給付上訴人161,822 元及91年7 月9 日起至清
    償日止，按年息百分之五計算之利息。
三、被上訴人則以：被上訴人於81年間承租上訴人所有坐落高雄
    市○○區○○段一小段第223 、225 、236 號土地三筆，期
    限自81年7 月31日起至82年6 月30日止，被上訴人承租上開
    土地之面積，第223 號土地僅為644 平方公尺，第225 號土
    地僅為656 平方公尺，被上訴人自81年間起實際無權占有上
    訴人系爭三筆土地共881.34平方公尺等語，資為抗辯。並於
    本院聲明：上訴及擴張之訴均駁回。
四、兩造不爭執之事項：
（一）坐落高雄市○○區○○段一小段第223 、225 、228 號土
      地三筆，均係被上訴人所有，有土地登記謄本三紙附卷可
      稽。
（二）被上訴人曾於81年間向上訴人承租其所有坐落高雄市○○
      區○○段一小段第223 、225 、236 號土地三筆（不包括
      第228 號土地），租賃期限自81年7 月31日起至82年6 月
      30日止，該土地三筆承租面積分別為，第223 號土地為
      644 平方公尺，第225 號土地為第656 平方公尺，第236
      號土地為1,403 平方公尺，有土地租用合約1 份為證。
五、本件兩造爭執之處在於被上訴人實際無權占有上訴人上開第
    223 、225 、228 號土地三筆之面積多少？上訴人請求賠償
    或返還其所受利益之數額多少？經查：
（一）上訴人主張被上訴人曾於90年8 月3 日承認無權占用上訴
      人所有之系爭土地三筆面積共為8,059 平方公尺，故自動
      拆除該土地上之機車棚、貯木池、鋼架吊台、倉庫廠房等
      ，回復原狀將土地返還上訴人，並提出90年8 月3 日「有
      關亞洲合板公司使用到唐榮公司所有土地之返還及損害賠
      償協議解決案」會議記錄、91年2 月22日有關追償已交還
      占用本公司土地及時間之補償金案件協議事宜」會議記錄
      、91年6 月24日亞洲合板公司交還占用本公司所有坐落於
      高雄市○○區○○段土地85坪點交記錄各1 份為證，被上
      訴人就確曾占用上訴人所有系爭三筆土地之事實，固不爭
      執，惟否認上訴人主張之上開面積及位置。經查，依90年
      8 月3 日之會議記錄會議結論第一項載明：「亞洲合板公
      司承認確有使用到唐榮公司土地屬實，惟須經土地鑑界釐
      清所使用土地之面積後，負責合法合理賠償相當於租金之
      補償金。」；依91年2 月22日之會議記錄會議結論第四項
      載明：「首先雙方必須就亞洲合板公司占用土地面積確定
      有共識後，下次再擇期開會對補償金之計算方式協商。」
      。依上開會議結論，被上訴人占用系爭土地三筆之實際面
      積，仍須待鑑定始能確定，上訴人主張被上訴人之前已承
      認曾占有系爭三筆土地共8,059 平方公尺云云，並非可採
      。
（二）又上訴人於原審主張被上訴人無權占用其所有系爭三筆土
      地如附圖一所示Ａ（吊台鋼架）、Ｂ（倉庫廠房）、Ｃ（
      部分，總面積共3,059 平方公尺，然為被上訴人所否認，
      而該等建物業經拆除，現時系爭三筆土地上並無該等建物
      存在之事實，為兩造所不爭執，而原審於91年9 月12日至
      現場勘驗時，系爭三筆土地上已無上開建物，此有照片6
      紙附於勘驗筆錄1 份可憑，是無從以現物測量被上訴人實
      際無權占用上訴人所有系爭三筆土地之面積。又依上訴人
      之聲請向行政院農業委員會林務局農林航空測量所（下稱
      農林航空測量所）函調系爭三筆土地自79年起迄今之航照
      圖，經該所提供84年8 月27日、86年9 月11日及90年6 月
      7 日之航照圖3 紙，此有該所91年10月14日91農測資字第
      0919101343號函在卷可稽，查該航照圖3 紙係自空中由上
      往下拍攝，故無法清晰可見系爭土地上之建物及使用現況
      全貌，是上訴人主張被上訴人無權占用系爭三筆土地如附
      圖一所示Ａ、Ｂ、Ｃ、Ｄ、Ｅ等部分之面積，均無法依該
      航照圖界定正確位置，自無從據以確切計算實際占有面積
      為何。而農林航空測量所亦稱「航空照片為一中心投影像
      片，係於飛機上用照相機對地面拍攝像片時，地面上物體
      反射出之光線，透過一共同之中心（照相機鏡頭）投射結
      像於軟片上，使軟片上藥膜感光而產生影像，此種經過共
      同中心照成之中心投影像片，因地面起伏不平及攝影軸傾
      斜等因素而存在著移位誤差現象，因此同一張照片上每處
      之比例尺均不一致，雖是一現況記錄資料，一般僅供土地
      利用類型變遷比對之用，不適宜做面積計算。」，亦有該
      所92年2 月27日農測資字第0929100276號函附卷可參。雖
      上訴人委請行政院農業委員會林務局農林航空測量所以84
      年8 月27日、86年9 月11日航照圖2 紙為準據，計算其所
      圈畫之面積，共計3093.22 平方公尺，有該所92年3 月25
      日農測資字第0929230039號函可稽，然因航照圖不能顯現
      系爭土地之建物及使用現況全貌，已如前述，則所核算出
      之土地面積亦無從認定係被上訴人所占用之面積。
（三）上訴人於本院主張被上訴人占用面積為3,132 平方公尺云
      云。然查，本院雖於93年9 月24日會同高雄市三民區地政
      事務所人員由證人即上訴人之受僱張天道及被上訴人之受
      僱人王榮順指界測量，張天道指界測量結果第223 地號土
      地被上訴人之前占用面積為289 平方公尺，第225 地號面
      積為2,624 平方公尺，第228 地號土地面積為219 平方公
      尺，合計為3,132 平方公尺，占用位置、面積如附圖二所
      示。王榮順指界測量結果，被上訴人之前占用面積第223
      地號土地為239 平方公尺，第225 地號土地面積為508 平
      方公尺，第228 地號土地面積為101 平方公尺，合計為
      848 平方公尺，占用位置、面積如附圖二所示。惟查，張
      天道、王榮順各憑其記憶指界測量被上訴人所占用系爭土
      地之面積結果，相差懸殊，又無其他明確證據可資佐證張
      天道或王榮順之記憶何者為正確，則該二人之指界面積、
      位置均無可採。故本院會同地政事務所人員及張天道、王
      榮順指界測量之面積亦不能為被上訴人確實無權占用上訴
      人所有系爭土地面積認定之標準。
（四）綜上所述，本件上訴人既未能舉證證明被上訴人無權占用
      其所有系爭三筆土地如附圖一所示Ａ、Ｂ、Ｃ、Ｄ、Ｅ等
      部分，面積共計3,132 ㎡之土地，而被上訴人於原審自認
      占用上訴人所有第223 、225 號土地上之吊台243 平方公
      尺、工務後設備用地281 平方公尺，同段第225 號土地上
      之倉庫322.3 平方公尺，第228 號土地之排水溝35.04 平
      方公尺，共881.34平方公尺，為其無權占有之土地面積。
（五）上訴人主張被上訴人就225 號土地於原審自認占用面積為
      322.3 平方公尺，於本院複丈時自認占用該地之面積為
      334 平方公尺，增加11.7平方公尺，就228 號土地，於原
      審自認占用35.04 平方公尺，於本院複丈時自認占用該地
      101 平方公尺，增加65.96 平方公尺，合計增加77.66 平
      方公尺，此部分應再給付損害金云云。然查，本院會同測
      量人員複丈測量時，係分由上訴人之受僱人張天道、被上
      訴人王榮順指界而為複丈測量，並非被上訴人自認占用指
      界面積、位置，上訴人主張被上訴人於本院自認為上開增
      加面積部分占用事實云云，委無可取。
（六）按「無法律上原因而受利益，致他人受損害，應返還其利
      益。雖有法律上原因，而其後已不存在者，亦同。民法第
      179 條定有明文。故其得請求之範圍，應以對方所受之利
      益為度。而無權占有他人土地，可能獲得相當於租金之利
      益，為社會通常觀念。」「租金之請求權因5 年間不行使
      而消滅，既為民法第126 條所明定，則凡無法律上之原因
      而獲得相當於租金之利益，致他人受損害時，如該他人之
      返還利益請求權已逾租金短期消滅時效之期間，債務人並
      為時效之抗辯者，其對於該相當於租金之利益，不得依不
      當得利之法則，請求返還。」（最高法院61年度台上字第
      1695號判例、85年度台上字第711 號裁判可供參照）。又
      土地法第105 條準用第97條第1 項規定，城市地方土地之
      租金，以不超過土地申報總價額年息百分之十為限。所謂
      土地總價額，係以法定地價為準，土地法施行法第25條定
      有明文。而法定地價，依土地法第148 條規定，係土地所
      有人依該法規定所申報之地價。又所謂年息百分之十為限
      ，乃指基地租金之最高限額而言，並非必須照申報價額年
      息百分之十計算之，且尚須斟酌基地之位置，工商繁榮程
      度、使用人利用基地之經濟價值、所受利益，彼等關係及
      社會感情等情事，以為決定。經查，被上訴人自81年間起
      無權占用上訴人所有系爭三筆土地共881.34平方公尺，已
      如上述，則被上訴人無權占有土地之行為，係無法律上原
      因，而受有利益，與上訴人所受不能使用、收益土地之損
      害間，顯有因果關係，且為同一原因事實，是上訴人依據
      不當得利之法律關係，請求被上訴人給付無權占有系爭三
      筆土地期間，所獲相當於租金之利益，即屬有據。而上訴
      人係於91年7 月3 日本於不當得利及侵權行為之法律關係
      ，擇一請求對被上訴人提起本件訴訟，有起訴狀在卷足憑
      ，則揆諸上開法條規定，上訴人所得請求被上訴人返還相
      當於租金之利益，於5 年間因不行使而消滅，是在被上訴
      人為時效之抗辯後，上訴人主張85年10月起至86年7 月3
      日止之被上訴人無權占用上開土地之不當利益返還之請求
      權，已因罹5 年時效而消滅，此部分請求，應予駁回。上
      訴人得請求之期間，僅得自86年7 月4 日起算無權占用上
      開土地所生之利益。查系爭三筆土地面臨高雄市○○○路
      ，左臨同盟三路，附近空曠，交通便利，市況普通，亦經
      原審勘驗現場屬實，並有勘驗筆錄足參。茲審酌系爭土地
      附近繁榮程度，使用狀況，並考量目前社會經濟情況等情
      ，認為上訴人請求應以按申報地價年息百分之五計算被上
      訴人占用系爭土地所受相當於租金之利益計算其金額，此
      項計算方法，復為兩造所同意，則。系爭第223 、225 、
      228 地號三筆土地於86年7 月間之申報地價分別為每平方
      公尺7,840 元、7,883 元、7,920 元，此有地價謄本在卷
      可按，惟被上訴人占用上訴人所有第223 、225 號土地上
      之吊台243 平方公尺、工務後設備用地281 平方公尺之二
      部分，因原審於91年9 月12日至現場勘驗時已無該二建物
      ，致無法測量該二建物占有各地號之確切面積，而兩造亦
      未能就此舉證證明，經上訴人同意該吊台、工務後設備用
      地二建物以系爭第223 號地號土地之申報地價計算，準此
      ，被上訴人應給付相當於租金之損害金自86年7 月4 日起
      至90年9 月30日止為1,471,497 元，計算式為【吊台部分
      ：86年7 月4 日起至90年7 月3 日止，共48月（7840×
      243 ×0.05÷12×48＝381024），90年7 月4 日起至同年
      9 月30日止，共計89日（7840×243 ×0.05÷12÷30×89
      ＝23549）】 【工務用設備用地部分：86年7 月4 日起至
      90年7 月3 日止，共計48月（7840×281 ×0.05÷12×48
      ＝440608），90年7 月4 日起至同年9 月3 日止共89日（
      7840×281 ×0.05÷12÷30×89＝27232）】 【倉庫部分
      ：86年7 月4 日起至90年7 月3 日止，共48月（7883×
      322.3 ×0.05÷12×48＝508138），90年7 月4 日起至同
      年9 月30日止，共計89日（7883×22.3×0.05÷12÷30×
      89＝31406）】 【排水溝部分：86年7 月4 日起至90年7
      月3 日止，共計48月（7920×35.4×0.05÷12×48＝
      56074），90 年7 月4 日起至同年9 月30日止，共89日（
      7920 ×35.4 ×0.05÷12÷30×89＝3466）】，合計為
      1,471,497 元，尚屬有據，應予准許。
六、上訴人主張：兩造曾於90年8 月3 日舉行會議，被上訴人於
    會中承認確有使用上訴人土地，並願鑑界結果賠償上訴人。
    嗣經鑑界，被上訴人於90年9 月30日將廠區內佔用土地之三
    民區○○○○段地號223 、225 、228 等三筆土地面積為
    8,059 ㎡交還上訴人，尚有設備基礎用地85坪則繼續使用。
    被上訴人為減少補償金，於91年1 月16日自行報知上訴人，
    其佔用土地地號223 號及225 號之吊台73.5坪，同地號工務
    後設備用地85坪，225 地號之倉庫97.5坪，228 地號之排水
    溝10.6坪合計266.6 坪，故其時效因被上訴人上開承認而中
    斷云云。按所謂承認係指受時效利益之當事人，對於因時效
    喪失請求權之人，表示知其權利存在而言，承認之性質為觀
    念通知，無須有期望中斷時效之意思，於性質許可範圍，準
    用關於意思表示之規定，故由代理人或對於代理人為承認者
    ，亦有中斷時效之效力。查兩造固曾於90年8 月3 日（見本
    院卷35頁）及91年2 月22日舉行協會議，90年8 月3 日會議
    結論載明：「一、亞洲合板公司承認確有使用到唐榮公司土
    地屬實，惟須經土地鑑界釐清所使用土地之面積後，負責合
    法合理賠償相當於租金之補償金。二、有關三民區○○段地
    號224 由亞洲合板公司申請鑑界，另外土地視需要及地號
    228 、236 等二筆土地由唐榮公司申請鑑界，所需費用由亞
    洲合板公司負責一半，三、鑑界釐清後，亞洲合板公司有使
    用到唐榮公司土地，經雙方同意後，得協議承租所使用之土
    地或要求拆屋還地回復原狀」，而91年2 月22日之會議結論
    則載明：「(一)因亞洲合板公司與唐榮公司間之最近土地租賃
    契約書於82年6 月30日租期屆滿後，未依約將其廠區之承租
    土地交還予唐榮公司，及未另訂新契約繼續承租，迄今仍繼
    續佔有使用，不可說不知道已使用別人土地之事實，唐榮公
    司於90年7 月12日以存證信函對亞洲合板公司交還佔用土地
    外，並以自催告日起算，將追償前5 年相當土地使用租金之
    補償金。(二)亞洲合板公司陳述當時82年間不續租之理由：因
    市政府闢建十全三路末端530 公尺道路工程施工出入不便，
    國外原本無法進口，生產機械遷建於馬來西亞設廠，排水道
    鄰近愛河邊設置水閘門後原木無法拖運，承租土地上遭不法
    人士頃廢土及廢棄物等影響，無法使用就停止續租，前開事
    項請亞洲合板公司於7 日內提供相關單位文件函覆予唐榮公
    司查證研議後，雙方再計算確定佔用土地面積。(三)有關地號
    223 之土地面積為5,215 平方公尺（換算1,577.84坪）舊租
    約中亞洲合板公司向本公司承租土地面積為544 平方公尺（
    換算200.86坪）。目前該土地包括排水道、貯木池、吊台鋼
    索、鋼架廠房南向部分土地等。另有關地號225 之土地面積
    為2,624 平方公尺（換算793.76坪）舊租約中亞洲合板公司
    向本公司承租土地面積為656 平方公尺（換算198.44坪）目
    前土地上包括排水道、貯木池、吊台鋼架、鋼架廠房設備基
    、停車棚等。另地號228 之土地面積為219 平方公尺（換算
    66.25 坪），目前該土地上包括排水道及貯木池，經查歷年
    使用均以無權占用，目前依據高雄市政府之空照圖所示，亞
    洲合板公司使用地號225 及228 之土地面積合計為2,843 平
    方公尺（換算860 坪）事證明確，如果亞洲合板公司有異議
    時，則本公司將提起訴訟確認。(四)首先雙方必須就亞洲合板
    公司佔用土地面確定有共議（識）後，下次再擇期開會對補
    償金之計算方式協商」等語，足見先後兩次會議均牽涉被上
    訴人佔用面積問題尋求解決之道，並非被上訴人就上訴人主
    張之面積予以承認，在未釐清被上訴人佔用土地面積之多寡
    之前，被上訴人並未為承認上訴人之債權，而生中斷上訴人
    請求權時效問題。上訴人主張其85年10月起至86年7 月3 日
    止之對被上訴人之不當得利請求權已因被上訴人承認債務而
    未罹時效消滅云云，委無可採。
七、從而上訴人本於不當得利之法律關係，訴請被上訴人給付上
    訴人1,471,497 元及自起訴狀繕本送達翌日即91年7 月9 日
    起至清償日止，按年息百分之五計算之利息，即非無據，應
    予准許。上訴人於原審請求之金額為6,013,220 元及其利息
    ，原審於1,471,497 元本息範圍內，命被上訴人應給付上訴
    人，將其餘部分之訴及其假執行之聲請均予以駁回，委無不
    合，上訴意旨，指摘原判決不當，非有理由，其上訴應予駁
    回，上訴人於本院另擴張其請求部分即請求被上訴人另再給
    付161,822 元及自91年7 月9 日起至清償日止，按年息百分
    之五計算利息部分，於法無據，應予駁回。上訴人就此擴張
    之訴之假執行之聲請，亦失所附麗，應一併駁回。
八、結論：本件上訴及擴張之訴俱無理由，依民事訴訟法第449
    條第1項、第78條，判決如主文。
中　　華　　民　　國　　94　　年　　3 　　月　　31　　日
                            民事第二庭
                                審判長法官  簡色嬌
                                法      官  朱玲瑤
                                法      官  周慶光
以上正本證明與原本無異。
如對本判決上訴，須於判決送達後20日內向本院提出上訴狀，其
未表明上訴理由者，應於上訴後20日內向本院提出上訴理由書（
均須按他造當事人之人數附繕本）。上訴時應提出委任律師或具
有律師資格之人之委任狀，並依附註條文規定辦理。
中　　華　　民　　國　　94　　年　　4 　　月　　1 　　日
                                書  記  官  馬蕙梅
附註：
民事訴訟法第466條之1：
對於第二審判決上訴，上訴人應委任律師為訴訟代理人，但上訴
人或其法定代理人具有律師資格者，不在此限。
上訴人之配偶、三親等內之血親、二親等內之姻親，或上訴人為
法人、中央或地方機關時，其所屬專任人員具有律師資格並經法
院認為適當者，亦得為第三審訴訟代理人。第１項但書及第２項
情形，應於提起上訴或委任時釋明之。
                                                      Ｆ
